臺灣高等法院臺中分院民事判決　　　　 94年度上易字第206號
　　上　訴　人　庚○○
　　　　　　　　戊○○
　　上二人共同
　　訴訟代理人　劉　喜　律師
　　複　代理人　丁○○
　　被　上訴人　合作金庫銀行股份有限公司
　　法定代理人　己○○
　　訴訟代理人　乙○○
　　　　　　　　丙○○
　　　　　　　　甲○○
上列當事人間請求分配表異議之訴事件，上訴人對於民國94年4
月4日臺灣臺中地方法院93年度訴字第2680號第一審判決提起上
訴，本院於94年11月8日言詞辯論終結，茲判決如下：
    主  文
上訴駁回。
第二審訴訟費用由上訴人戊○○負擔24分之1，由上訴人庚○○
負擔24分之23。
    事  實
一、上訴人聲明求為判決：(一)原判決廢棄。(二)上開廢棄部分，台
    灣台中地方法院93年執字第 12155號強制執行事件，於民國
    （下同）93年10月11日所製作之強制執行金額計算書分配表
    中「表一」所列次序7 不得列入優先受償，及「表二」所列
    次序6、次序7、及其利息均不得參與分配；又「表一」之次
    序9之分配金額應增加分配新台幣（下同）10,627 元予上訴
    人即戊○○、次序10及11之分配金額應各分別增加分配191,
    034元、52,536元予上訴人庚○○；「表二」之次序8之分配
    金額應增加分配 41,008元予上訴人戊○○、次序9及11之分
    配金額應各分別增加分配740,026元、204,415元予上訴人庚
    ○○。(三)第一、二審訴訟費用由被上訴人負擔。其陳述除與
    原判決記載相同者予以引用外，另補稱：
  (一)被上訴人聲請台灣台中地方法院民事執行處93執五字第12155
    號拍賣抵押物強制執行事件之拍定價金，台中地院於93年10
    月14日作成分配表，並於93年10月11日以中院清民執93執五
    字第 12155號將分配表通知上訴人等債權人，被上訴人係上
    開分配表之第一順位抵押權人，設定最高限額抵押權 1,605
    萬元正，上訴人則係併案執行之債權人，而被上訴人再以台
    中地院92年促字第 48302號支付命令為執行名義參與分配，
    詎台中地院民事執行處竟將非抵押權效力所及之其他債權列
    入房地拍賣價金優先分配，並將訴外人吳敏照之其他債務，
    列入訴外人吳則宣即張馨文房地拍定金額中分配，故該分配
    表並不正確，故提起本訴。
  (二)查本件80年10月3 日之抵押物權設定之「義務人」兼「債務
    人」係訴外人張馨文所有權2分之1、吳敏照所有權2分之1，
    所擔保之債權及債務範圍已限定為「共同債務全部」，而被
    上訴人以台中地院92年促字第 48302號支付命令（債務人永
    佶工業公司、吳敏煒、吳敏照）為執行名義參與分配，然就
    該支付命令而言，被上訴人係主張：因吳敏照為訴外人永佶
    工業公司之連帶保證人，永佶公司無法清償，故吳敏照須連
    帶清償所發生之債務，並提出借據、連帶保證書等為証。但
    因該支付命令之債務人並非訴外人張馨文，亦非張馨文與吳
    敏照之「共同債務」，自非該抵押權效力所及，當然不得在
    分配表一中將之列入優先受償之債權，更不得在分配表二中
    為任何分配。
  (三)按契約之解釋，應探求契約當事人之真意，並應通觀契約之
    全文，依誠信原則，從契約之主要目的及經濟價值作全般之
    觀察，最高法院74年台上字355 號判決可資參照。又定型化
    契約條款如有疑義時，應為有利於消費者之解釋，消費者保
    護法第11條第2 項定有明文。又抵押權擔保之債權，其種類
    及範圍，屬於抵押權之內容，依法應經登記，始生物權之效
    力，惟地政機關辦理土地登記時，其依法令應行登記之事項
    ，如因內容過於冗長，登記簿所列各欄篇幅未能容納記載，
    可以附件記載，作為登記簿之一部分（最高法院74年11月19
    日第14次民事庭會議決意旨參照），則關於最高限額抵押權
    所擔保之債權，如未於土地登記簿一一記載，在目前可以其
    聲請登記時提出之最高限額抵押權設定契約書，視為登記簿
    之附件，在該契約書上記載之該抵押權所擔保之債權，均認
    為抵押權效力所及（最高法院76年度第6 次民事庭會議決議
    意旨參照）。本件被上訴人聲請拍賣抵押物之最高限額抵押
    權設定契約書之聲請登記姓名欄下方之「債務債權範圍」欄
    ，已約定係「共同債務全部」，而其設定抵押權契約之聲請
    登記以外「其他約定事項」欄第一項雖記載：「本抵押權設
    定契約書之擔保物提供人（即義務人）所提供之本抵押物，
    其擔保範圍包括義務人、債務人對權利人（即抵押權人）台
    灣省合作金庫現在（包括過去所負現在尚未清償）及將來所
    負之借款、票據、保證、開發國內外信用款、損害賠償等之
    一切債務」，然該「其他約定事項」係被上訴人片面製作之
    定型化契約書，倘僅依其第一項所記載之內容，即謂該抵押
    權所擔保者，除訴外人張馨文、吳敏照之共同債務外，亦包
    含吳敏照擔任永佶公司之連帶保證人對被上訴人所負債務，
    則無異加重抵押權之責任，難符平等互惠原則。依上開消費
    者保護法第11條第2 項規定，自應為有利於消費者之解釋。
    參諸抵押權設定契約書之訂定契約人記載張馨文為義務人兼
    債務人、吳敏照為義務人兼債務人，而債務債權範圍則記載
    為「共同債務全部」，有抵押權定契約書可憑，已足認被上
    訴人第一順位抵押權係擔保訴外人張馨文、吳敏照之「共同
    債務」。被上訴人主張依前揭支付命令亦有優先分配權云云
    ，顯不可採憑。原判決未探求當事人本意，更漠視契約當事
    人間之債之本旨即「債權債務範圍」為「張馨文及吳敏照二
    人之共同債務全部」，即「其二人之共同借款」之設定原則
    ，顯有重大違誤。
  (四)被上訴人主張其對吳敏照為訴外人永佶工業公司之連帶保證
    人而發生之債務，亦可優先分配云云。然該支付命令之「債
    務」並非訴外人張馨文、吳敏照之「共同債務」，自非該抵
    押權效力所及，顯不得在分配表中將之列入優先受償之債權
    ，且該債務既非屬張馨文之債務（按張馨文後來將所有權移
    轉登記予吳則宣），即非屬吳則宣之債務，故被上訴人所提
    出之吳敏照支付命令更不可就「表二」即吳則宣之房地拍定
    價金參與分配，台中地院民事執行處竟將之分配予被上訴人
    ，即不合法。另因張馨文已辦理所有權移轉登記予吳則宣，
    故系爭分配表之「表一」價金為吳敏照所有，「表二」價金
    則為吳則宣所有，故被上訴人最多僅能主張以張馨文與吳敏
    照於88年9月23日向被上訴人共同借款之830萬元剩餘之1,94
    2,095元及其利息違約金（即分配表一之次序6）而優先分配
    。至被上訴人支付命令債權對分配表一之次序 7，則無優先
    分配債權存在。如吳敏照係永佶公司之連帶保證人，該支付
    命令所載本金 9,395,625元及利息、違約金，亦頂多僅能以
    一般普通債權對分配表一之價金參與分配，而不能對分配表
    二之價金參與分配。台中地院民事執行處分配表卻將之列入
    分配及優先分配，自應予撤銷更正。
  (五)被上訴人所提出之永佶工業公司之借據，其上記載之借款人
    永佶工業公司、連帶保證人吳敏煒、吳敏照等人之筆跡，均
    為同一人所為，其上所蓋之印章又與吳敏照於抵押權設定契
    約書上之印鑑不同，故該借據無法証明吳敏照擔任永佶工業
    公司之連帶保證人，上訴人否認該借據之真正，亦否認吳敏
    照係永佶工業公司之連帶保證人，此應由被上訴人舉証。被
    上訴人提出之連帶保證書吳敏照之筆跡亦非真正，該連帶保
    證書第一行手寫「吳敏煒」、第二行手寫「永佶工業（股）
    有公司」、第三行手寫金額「陸仟萬元」等筆跡非常新穎，
    應為臨訟才予填上，並非84年11月間所寫，故上訴人否認吳
    敏照有擔任永佶公司之連帶保證人。被上訴人雖提出參與分
    配之支付命令及確定証明書，但查並非由吳敏照收受法院所
    寄之支付命令，而係寄存管區派出所，故台中地院雖發給支
    付命令確定証明書，然因吳敏照既無收到，故無法証明吳敏
    照確有擔任永佶工業公司之連帶保證人，被上訴人應就此負
    舉証責任。原審以依社會交易習慣，由本人閱覽文書內容確
    認無誤後再由他人代書寫姓名或代蓋印章者，尚非少見，因
    而認係吳敏照親自同意所立之借據，並不正確。
  (六)按「於一定期日或期間內，應為意思表示或給付者，其期日
    或其期間之末日為星期日、紀念日或其他休息日時，以其休
    息日之次日代之」，民法第 122條定有明文。本件系爭分配
    日為93年10月29日起算10日即為93年11月7日，因93年11月7
    日為星期日，故依法上訴人戊○○得於次日即93年11月 8日
    為第10日，故上訴人戊○○於93年11月 8日上午提起分配異
    議之訴，係於合法期間內所提起，並無不法，原審認上訴人
    戊○○部分之訴訟於法不合，亦不正確。
  (七)又當事人因妨礙他造使用，故意將証據隱匿或致礙難使用者
    ，法院得審酌情形認他造關於該証據應証之事實為真實，民
    事訴訟法第282-1條第1項定有明文。被上訴人表明不願提出
    借據、連帶保証書供鑑定，則依前開條文解釋，上訴人所主
    張借據、連帶保証書係臨訟偽填並非真正，即可採用。況若
    被上訴人如果沒有偽造，為何不願提出供鑑定，足見被上訴
    人心虛而不提出。
二、被上訴人聲明求為判決：(一)上訴駁回。(二)第一、二審訴訟費
    用由上訴人連帶負擔。其陳述除與原判決記載相同者予以引
    用外，另補稱：
  (一)民法第 860條規定：「稱抵押權者，謂對於債務人或第三人
    不移轉占有而供擔保之不動產，得就其賣得價金受清償之權
    」，今訴外人張馨文、吳敏照提供其台中縣豐原市○○路85
    號15樓之1不動產，於80年10月8日設定最高限額抵押權1605
    萬元，存續期間自80年10月3日起至 110年10月3日止予被上
    訴人以擔保債務人張馨文、吳敏照對被上訴人合作金庫銀行
    現在（包括過去所負現在尚未清償）及將來所負之借款、票
    據、保證、開發國內信用狀、損害賠償等之一切債務之履行
    。是合作金庫銀行就系爭標的物之賣得價金自得優先於他債
    權人而受清償（最高法院22年上字第 252號判例參照），合
    先陳明。
  (二)因訴外人吳敏照擔任永佶工業公司向被上訴人借款之連帶保
    證人，迄今尚餘 9,395,625元未受清償，經台中地方法院92
    年度促字第 48302號支付命令裁定確定在案。嗣系爭標的物
    經台中地方法院93年度民執五字第 12155號強制執行事件拍
    賣，被上訴人合作金庫銀行乃依強制執行法第34條規定，具
    狀聲明參與分配並行使抵押權，則依前揭說明，被上訴人合
    作金庫銀行自得就系爭標的物拍賣案款優先受償。
  (三)民法第3條第2項規定：「如有用印章代簽名者，其蓋章與簽
    名生同等之效力」，被上訴人所提供之借據、連帶保證書上
    之筆跡是否為同一人所為，均不足以否認該借據、連帶保證
    書之真正。且被上訴人提出之連帶保證書上林國珍對保時有
    分別經連帶保證人吳敏煒、吳敏照、吳敏雄、吳阿玉等之簽
    名蓋章，適足以證明該連帶保證契約之真正無瑕。上訴人要
    求提出借據、連帶保証書原本囑託法務部調查局鑑定，因無
    論鑑定之結果為何，均不足以影響吳敏照係永佶工業公司之
    連帶保證人此一事實之真正，其目的無非在延滯訴訟程序之
    進行，被上訴人認無必要。
  (四)查當事人主張有利於己之事實者，就其事實有舉證之責任。
    民事訴訟法第 277條定有明文。上訴人主張被上訴人所提出
    之永佶工業公司借據，其上記載之借款人永佶工業公司及連
    帶保證人吳敏煒、吳敏照等人之筆跡，均為同一人所為，又
    該借據上所蓋之印章與吳敏照蓋於抵押權設定契約書上之印
    鑑不同而否認該借據應非真正，亦否認吳敏照係永佶工業公
    司之連帶保證人，依舉證責任分配原則，自應由上訴人就該
    借據非真正負責舉證。
  (五)又分配表異議之訴，僅以對分配表所列金額之計算及分配之
    次序有不同意者為限。此觀強制執行法第41條、第39條之規
    定自明。若對於分配表所列之債權主張不存在，應另行提起
    確認之訴，非提起分配表異議之訴所能救濟。
    理  由
一、上訴人主張：訴外人吳敏照為永照建設股份有限公司之負責
    人，其所興建之永照大樓因88年間 921大地震倒塌，該大樓
    住戶對永照公司本得主張損害賠償之權利，詎被上訴人明知
    此一情形仍於88年 9月23日，以吳敏照為連帶保證人，借款
    830 萬元與訴外人張馨文。且經台中地方法院檢察署檢察官
    以吳敏照涉嫌業務過失致人於死為由凍結吳敏照之財產後，
    被上訴人猶同意由吳敏照擔任訴外人永佶工業股份有限公司
    向被上訴人借款之連帶保證人，顯見其為虛偽無效之債權。
    因吳敏照、張馨文曾於80年10月 8日共同提供其所有坐落台
    中縣豐原市○○段 555地號土地（重測前為烏牛欄段田心子
    小段69-11地號，訴外人吳敏照、張馨文應有部分均為10,00
    0分之122）及坐落其地上42建號（重測前為3257建號），門
    牌號碼為台中縣豐原市○○路85號15樓之 1號建物（吳敏照
    、張馨文應有部分各2分之1 ）及共同使用部分171建號（重
    測前為3389建號），門牌號碼為台中縣豐原市○○路83號地
    下第1、2樓建物（吳敏照、張馨文應有部分均為143分之2）
    設定最高限額 1,605萬元之抵押權與被上訴人，存續期限自
    80年10月3日起至 110年10月3日止，計30年，擔保借款及其
    他債務。吳敏照並於84年11月27日立下連帶保證書，連帶保
    證永佶公司對被上訴人所負現在（包括改組前）及將來所負
    之借款、票據、保證及其他一切債務，以 6,000萬元為限額
    ，願與永佶公司負連帶償還責任。因被上訴人借款 830萬元
    與張馨文，並以吳敏照為連帶保證人及被上訴人同意吳敏照
    擔任其與永佶公司間消費借貸契約之連帶保證人之行為，均
    屬通謀虛偽意思表示而無效，自有損害永照大樓住戶之債權
    之情形，是被上訴人得向吳敏照請求清償之債權金額即不應
    列入參與分配，另被上訴人於原審法院93年度執字第 12155
    號強制執行事件就系爭不動產拍賣所得全部價金亦不得優先
    受償。又被上訴人與訴外人張馨文、吳敏照於80年10月 3日
    所訂之抵押權設定契約書，抵押物之所有權，張馨文、吳敏
    照各為2分之1，兩位均為義務人兼債務人，所擔保債權及債
    務之範圍為「共同債務全部」，抵押權設定契約書其他約定
    事項第1 條雖記載：「本抵押權設定契約書之擔保物提供人
    （即義務人）所提供之本抵押物，其擔保範圍包括義務人、
    債務人對權利人（即抵押權人）台灣省合作金庫現在（包括
    過去所負現在尚未清償）及將來所負之借款、票據、保證、
    開發國內外信用狀、損害賠償等之一切債務」。然該「其他
    約定事項」係被上訴人片面作成之定型化契約書，依其記載
    該抵押權所擔保者除張馨文、吳敏照之共同債務外，亦包括
    吳敏照擔任永佶公司連帶保證人對被上訴人所負之債務，此
    無異加重抵押權之責任，難符平等互惠原則。該抵押權設定
    契約中已載明抵押權所擔保者為張馨文、吳敏照之共同債務
    ，自與其他約定事項相牴觸，依消費者保護法第11條第 2項
    之規定，定型化契約條款如有疑義時，應為有利於消費者之
    解釋。是張馨文、吳敏照之共同債務才是抵押物擔保範圍。
    上訴人否認吳敏照曾為永佶公司向被上訴人借款 4,000萬元
    之連帶保證人，因借據上借款人、連帶保證人之筆跡均為同
    一人所為，其所蓋印章與吳敏照於抵押權設定契約書上所蓋
    印鑑不符，被上訴人聲請法院核發之支付命令，吳敏照本人
    並未收受送達，而係寄存管區派出所。縱使吳敏照為永佶公
    司之連帶保證人，但此亦僅為人保非物保。被上訴人以92年
    度促字第 48302號支付命令為執行名義對前揭93年度執字第
    12155 號強制執行事件只能以普通債權就分配表一參與分配
    而不能優先受償。又該支付命令之債務，既非張馨文之債務
    ，又非其繼受人吳則宣之債務，故被上訴人所提出對吳敏照
    之支付命令，自不得參與分配分配表二吳則宣所有房地拍賣
    所得價金。上訴人已於上開執行程序分配期日前向法院民事
    執行處具狀聲明異議，乃依強制執行法第41條第 1項前段規
    定提起本件訴訟。聲明求為判決：台灣台中地方法院93年執
    字第 12155號強制執行事件，於93年10月11日所製作之強制
    執行金額計算書分配表中「表一」所列次序7 不得列入優先
    受償，及「表二」所列次序6、次序7、及其利息均不得參與
    分配；又「表一」之次序9之分配金額應增加分配 10,627元
    予上訴人即戊○○、次序10及11之分配金額應各分別增加分
    配191,034元、52,536元予上訴人庚○○；「表二」之次序8
    之分配金額應增加分配 41,008元予上訴人戊○○、次序9及
    11之分配金額應各分別增加分配740,026元、204,415元予上
    訴人庚○○。
二、被上訴人則以：訴外人永佶公司以吳敏照為連帶保證人向被
    上訴人借款4,000萬元，尚有9,395,625元及利息、違約金未
    為清償，經向法院聲請對吳敏照核發支付命令，原審法院以
    92年度促字第48302 號支付命令裁定並送達後已告確定。嗣
    系爭不動產經該院93年度執字第12155 號強制執行程序拍賣
    並由第三人拍定，被上訴人已依強制執行法第34條之規定具
    狀聲明參與分配並行使抵押權。因被上訴人對吳敏照之債權
    乃吳敏照為擔保被上訴人之借款債權所設定之最高限額抵押
    權存續期間內所發生，被上訴人依民法第860 條之規定就拍
    賣所得自有優先受償之權等語，資為抗辯。
三、兩造前揭主張及抗辯，雙方所爭執者為被上訴人參與分配
    執行名義92年度促字第48302號支付命令債權9,395,625元及
    其利息、違約金，是否有優先受償之權利？訴外人吳敏照
    是否確有擔任訴外人永佶工業公司向被上訴人借款之連帶保
    證人？被上訴人上開支付命令之執行名義可否就表二吳則
    宣財產拍賣所得價金受償或優先受償？茲審酌說明如下：
  (一)按債權人或債務人對於分配表所載各債權人之債權或分配金
    額有不同意者，應於分配期日一日前，向執行法院提出書狀
    ，聲明異議。書狀應記載異議人所認原分配表之不當及應如
    何變更之聲明。又異議未終結者，為異議之債權人或債務人
    ，得向執行法院對為反對陳述之債權人或債務人提起分配表
    異議之訴；聲明異議人未於分配期日起十日內向執行法院提
    出起訴之證明者，視為撤回其異議之聲明。強制執行法第39
    條及第41條第1、3項分別定有明文。上訴人主張原審法院93
    年度執字第12155 號強制執行事件，於93年10月14日製作之
    分配表，上訴人就被上訴人得向訴外人吳敏照請求之9,395,
    625元及其利息、違約金債權及就93年度執字第12155號強制
    執行事件拍賣所得價金得優先分配等事項聲明異議，被上訴
    人就此為反對陳述，上訴人已於法定期間內提起本件分配表
    異議之訴。原審以法院執行處定於93年10月29日實行分配，
    上訴人於同年10月25日聲明異議，主張分配表應按前揭聲明
    所示內容更正，因被上訴人於分配期日為反對之陳述，上訴
    人戊○○住於台中市，未於分配期日起10日內提起分配表異
    議之訴，竟至93年11月8 日始提起，認上訴人戊○○部分於
    法不合云云。惟本件系爭分配日為93年10月29日起算10日即
    為93年11月7日，因93年11月7日為星期日，故上訴人戊○○
    於次日即93年11月8 日提起本件分配異議之訴，仍係於合法
    期間內所提起，原審就此認定容有誤解，先予敘明。
  (二)按不動產物權，依法律行為而取得、設定、喪失及變更者，
    非經登記，不生效力。不動產所有人設定抵押權後，得將不
    動產讓與他人。但其抵押權不因此而受影響。民法第758 條
    、第867 條分別定有明文。本件訴外人吳敏照、張馨文於80
    年10月8日共同提供其所有坐落台中縣豐原市○○段555地號
    土地（重測前為烏牛欄段田心子小段 69-11地號，訴外人吳
    敏照、張馨文應有部分均為10,000分之122 ）及坐落其地上
    42建號（重測前為3257建號），門牌號碼為台中縣豐原市○
    ○路85號15樓之1號建物（吳敏照、張馨文應有部分各2分之
    1）及共同使用部分171建號（重測前為3389建號），門牌號
    碼為台中縣豐原市○○路83號地下第1、2樓建物（吳敏照、
    張馨文應有部分均為143分之2）設定最高限額 1,605萬元之
    抵押權與被上訴人，存續期限自80年10月3日起至110年10月
    3 日止，計30年，擔保借款及其他債務。吳敏照並於84年11
    月27日立下連帶保證書，連帶保證永佶公司對被上訴人所負
    現在（包括改組前）及將來所負之借款、票據、保證及其他
    一切債務，以 6,000萬元為限額，願與永佶公司負連帶償還
    責任。而永佶公司於85年9 月17日邀吳敏照為連帶保證人向
    被上訴人借款4,000萬元，約定有利息、違約金，自92年2月
    19日起未依約攤還本息，債務視為全部到期，尚積欠9,395,
    625 元及其利息、違約金。經聲請對吳敏照發92年度促字第
    48302號支付命令確定在案。又張馨文於88年9月23日邀同吳
    敏照為連帶保證人向被上訴人借款 830萬元，約定有利息及
    違約金，而張馨文自89年9 月23日起即未依約繳納本息，尚
    積欠被上訴人本金1,942,095元（嗣具狀更正為4,024,692元
    ）及利息、違約金。因張馨文於90年12月14日將前揭不動產
    以贈與為原因移轉所有權登記予訴外人吳則宣，吳則宣既為
    抵押物（即系爭不動產）之受讓人，揆諸前揭規定，抵押權
    並不因此而受影響，仍存於吳敏照、吳則宣所有之系爭不動
    產上。
  (三)被上訴人於93年3 月15日以原審法院91年度拍字第3683號拍
    賣抵押物裁定及確定證明書為執行名義聲請強制執行，經原
    審法院以93年執字第12155號執行事件公開拍賣，於93年8月
    13日拍定。上訴人庚○○、戊○○則分別以本票准許強制執
    行裁定為執行名義、被上訴人亦以該院92年度促字第 48302
    號確定支付命令為執行名義，分別聲明參與分配。因上訴人
    庚○○、戊○○對93年10月14四日製作之分配表聲明異議，
    主張被上訴人上揭支付命令之債權不得就執行標的物拍賣所
    得之價金受償或優先受分配。惟當事人主張有利於己之事實
    者，就其事實有舉證之責任（民事訴訟法第277 條）。上訴
    人主張被上訴人提出之永佶公司向其借款之借據，其上記載
    之借款人永佶公司及連帶保證人吳敏煒、吳敏照等人之筆跡
    ，均為同一人所為，又該借據上所蓋之印章與吳敏照蓋於抵
    押權設定契約書上之印鑑不同，該借據應非真正云云，為被
    上訴人所否認。依舉證責任分配之原則，上訴人自應就其主
    張吳敏照非永佶公司向被上訴人借款之連帶保證人之事實，
    負其舉證之責任。依一般社會交易習慣，由本人閱覽文書內
    容確認無誤後再由他人代為書寫姓名或代蓋印章者，尚非少
    見。故借據上之筆跡是否為同一人所為，借據上所蓋印章是
    否與抵押權設定契約書上之印鑑相同，均不足以否認該借據
    之真正。且觀諸被上訴人提出之連帶保證書上林國珍對保時
    有分別經連帶保證人吳敏煒、吳敏照、吳敏雄、吳阿玉之簽
    名蓋章，適足以證明該連帶保證契約之真正無瑕。是以，訴
    外人吳敏照為永佶公司向被上訴人借款4,000 萬元之連帶保
    證人，即堪以認定。又永佶公司邀訴外人吳敏照為連帶保證
    人於85年9 月17日向被上訴人借款4,000萬元，是日該4,000
    萬元即入永佶公司帳戶。另張馨文邀吳敏照為連帶保證人於
    88年9 月23日向被上訴人借款830萬元，是日該830萬元亦入
    張馨文帳戶。此有各該借款之放款支出傳票、收入傳票影本
    附卷足證。
  (四)按解釋契約，固須探求當事人立約時之真意，不能拘泥於契
    約之文字，但契約文字業已表示當事人真意，無須別事探求
    者，即不得反捨契約文字而更為曲解，最高法院17年上字第
    1118號判例闡釋甚明。又抵押權之設定，依民法第758 條規
    定，非經登記不生效力。同條第861 條規定，抵押權所擔保
    者為原債權、利息、遲延利息及實行抵押權之費用。但契約
    另有訂定者，不在此限。是抵押權擔保之債權，其種類及範
    圍，屬於抵押權之內容，依法應經登記，始生物權效力。惟
    地政機關辦理登記時，其依法令應行登記之事項，如因內容
    過於冗長，登記簿所列各欄篇幅未能容納記載，可以附件記
    載，作為登記簿之一部分（最高法院76年第6 次民事庭會議
    決定意旨參照）。則抵押權擔保之債權為何，自應綜觀登記
    簿及抵押權設定契約書之記載定之。本件抵押權之設定登記
    ，依土地及建物登記謄本之記載，設定義務人為吳敏照、張
    馨文，債務人為吳敏照、張馨文，其債權擔保之範圍僅記載
    「全部」，權利價值為最高限額1,605 萬元，存續期間自80
    年10月3日起至110 年10月3日止，為期30年。而抵押權設定
    契約書上載明其債權、債務之範圍為吳敏照、張馨文共同債
    務全部，特別約定事項記載設定原因為借款以及其他債務之
    擔保，附件之其他約定事項記載亦包括在內。依其他約定事
    項第一條記載：「本抵押權設定契約書之擔保物提供人（即
    義務人）所提供之本抵押物，其擔保範圍包括義務人、債務
    人對權利人（即抵押權人）台灣省合作金庫現在（包括過去
    所負現在尚未清償）及將來所負之借款、票據、保證、開發
    國內外信用狀、損害賠償等之一切債務」。是系爭抵押權擔
    保之範圍，除吳敏照、張馨文之共同債務外，尚包括吳敏照
    或張馨文個人之借款、票據、保證等債務在內，至為明灼。
    上訴人主張系爭抵押權只擔保吳敏照、張馨文之共同債務，
    殊難採納。復按定型化契約之條款，因違反誠信原則，顯失
    公平而無效者，應以契約當事人之一方於訂約當時，處於無
    從選擇締約對象或無拒絕締約餘地之情況，而簽發顯然不利
    於己之約定者始足當之。系爭約定事項固為被上訴人銀行提
    供之定型化契約，但契約條款既經吳敏照、張馨文於訂約時
    審閱同意後簽章其上，自無為其等所不及知或無磋商變更餘
    地之可言。且其擔保之最高限額為1,605 萬元，尚非漫無限
    制，並無顯失公平之情形。是系爭抵押權設定契約書之其他
    約定事項仍屬有效。則其抵押權擔保之範圍，除吳敏照、張
    馨文之共同債務830 萬元外，應包括吳敏照為永佶公司連帶
    保證人之4,000萬元之保證債務在內。
  (五)又所謂最高限額之抵押契約，係指所有人提供抵押物，與債
    權人訂立在一定金額之限度內，擔保現在已發生及將來可能
    發生之債權之抵押權設定契約而言，此種抵押權所擔保之債
    權，除訂約時已發生之債權外，即將來發生之債權，在約定
    限額之範圍內，亦為抵押權之效力所及。此種抵押權約定有
    存續期間者，訂立契約之目的，顯在擔保存續期間內所發生
    之債權，凡在存續期間內所發生之債權，皆為抵押權之效力
    所及，於存續期間屆滿前所發生之債權，債權人在約定限額
    範圍內，對於抵押物均享有抵押權，得就抵押物拍賣所得價
    金優先受償（最高法院66年台上字第1097號判例意旨參照）
    。是本件最高限額抵押權擔保之債權範圍，除吳敏照、張馨
    文對被上訴人所負之共同債務外，尚包括抵押權存續期間內
    ，債務人吳敏照或張馨文因票據、借款、墊款、保證之法律
    關係對被上訴人所負之債務。因訴外人永佶公司於85年9 月
    17日邀同吳敏照為連帶保證人向被上訴人借款4,000 萬元，
    嗣永佶公司無力清償而尚有0000000 元及利息、違約金尚未
    清償，經被上訴人聲請對連帶保證人吳敏照發支付命令，吳
    敏照於92年6 月24日收受支付命令送達而告確定後，被上訴
    人乃據以聲明參與分配。是以，吳敏照對被上訴人應負之連
    帶保證債務即屬於因借款保證之法律關係所負之債務，依抵
    押權設定契約特別約定事項，應為系爭最高限額抵押權所擔
    保，依民法第860 條之規定，即有優先受償之權。前揭兩筆
    借款確係於系爭抵押權存續期間內所借貸，自應為抵押權效
    力所及，均得就抵押物拍賣所得價金（即表一、表二）優先
    受償。
  (六)至上訴人另以被上訴人表明不願提出借據、連帶保証書供鑑
    定為由，主張依民事訴訟法第282-1條第1項定，應認其所主
    張之借據、連帶保証書係臨訟偽填並非真正為可採云云。然
    本件依舉證責任分配之原則，應由上訴人就其主張吳敏照非
    永佶公司向被上訴人借款之連帶保證人之事實，負其舉證之
    責任。蓋依一般社會交易習慣，由本人閱覽文書內容確認無
    誤後再由他人代為書寫姓名或代蓋印章者，尚非少見。故借
    據上之筆跡是否為同一人所為，借據上所蓋印章是否與抵押
    權設定契約書上之印鑑相同，均不足以否認該借據之真正。
    況被上訴人提出之連帶保證書上林國珍對保時有分別經連帶
    保證人吳敏煒、吳敏照、吳敏雄、吳阿玉之簽名蓋章，適足
    以證明該連帶保證契約之真正無瑕，詳如前(三)所載。是上訴
    人前開所述，亦無足採。
四、綜上所述，本件被上訴人參與分配執行名義92年度促字第48
    302號支付命令債權9,395,625元及其利息、違約金，應有優
    先受償之權利。訴外人吳敏照確有擔任訴外人永佶工業公司
    向被上訴人借款之連帶保證人。被上訴人所執92年度促字第
    48302 號支付命令之執行名義仍可就表二吳則宣財產拍賣所
    得價金優先受償。從而上訴人主張依強制執行法第41條第 1
    項前段規定，提起本件分配表異議之訴，請求判決：台灣台
    中地方法院93年執字第12155 號強制執行事件，於93年10月
    11日所製作之強制執行金額計算書分配表中「表一」所列次
    序7 不得列入優先受償，及「表二」所列次序6、次序7、及
    其利息均不得參與分配；又「表一」之次序9 之分配金額應
    增加分配10,627元予上訴人即戊○○、次序10及11之分配金
    額應各分別增加分配 191,034元、52,536元予上訴人庚○○
    ；「表二」之次序8之分配金額應增加分配 41,008元予上訴
    人戊○○、次序9及11之分配金額應各分別增加分配740,026
    元、204,415 元予上訴人庚○○。即為無理由，不應准許。
    原審為上訴人敗訴之判決，其中關於上訴人戊○○部分，認
    其逾期提起為不合法，此理由雖屬不當，然其結果仍無不合
    ，原判決均無違誤。上訴意旨指摘原判決不當，求予廢棄改
    判，為無理由，應予駁回。
五、兩造其餘攻擊防禦方法，經本院斟酌後，認為均不足以影響
    本件判決結果，爰不一一論列，併此敘明。
六、據上論結，本件上訴為無理由，依民事訴訟法第449 條、第
    78條、第85條第1項但書，判決如主文。
中　　華　　民　　國　　94　　年　　11　　月　　22　　日
                    民事第五庭審判長法　官  陳滿賢
                                    法　官  邱森樟
                                    法　官  古金男
以上正本係照原本作成。
不得上訴。
                                    書記官  王麗英
中　　華　　民　　國　　94　　年　　11　　月　　23　　日
                                        　　　　　　　Ｂ
